臺灣高等法院臺南分院民事判決
109年度建上易字第6號
上  訴  人  
即原審原告  嘉義市立玉山國民中學（下稱玉山國中）

法定代理人  鄭振銘  
訴訟代理人  葉眉伸  
            林彥百律師
上  訴  人  
即原審被告  振谷有限公司（下稱振谷公司）

法定代理人  郭振名  

上列當事人間請求損害賠償事件，兩造對於中華民國109年4月17
日臺灣嘉義地方法院第一審判決(106年度建字第29號)，各自提
起上訴，本院於110年8月19日言詞辯論終結，判決如下：
    主  文
原判決關於命上訴人振谷公司給付上訴人玉山國中逾新臺幣柒萬
伍仟叄佰陸拾貳元本息，及該部分假執行之宣告暨除確定部分外
訴訟費用之裁判均廢棄。
上開廢棄部分，上訴人玉山國中在第一審之訴及假執行之聲請均
駁回。
上訴人玉山國中之上訴駁回。
第一（除確定部分外）、二審訴訟費用由上訴人玉山國中負擔十
分之九，餘由上訴人振谷公司負擔。
    事實及理由
壹、程序方面：
　　按當事人喪失訴訟能力或法定代理人死亡或其代理權消滅者
    ，訴訟程序在有法定代理人或取得訴訟能力之本人，承受其
    訴訟以前當然停止。該條所定之承受訴訟人，於得為承受時
    ，應即為承受之聲明；民事訴訟法第170條、第175條第1項
    分別定有明文。本件上訴人即原審原告（下稱上訴人）玉山
    國中之法定代理人陳建州，已於民國（下同）109年8月1日
    變更為鄭振銘，業據玉山國中提出嘉義市政府聘書為證，並
    具狀聲明承受訴訟（見本院卷一第145至147頁），核無不合
    ，應予准許。
貳、實體方面：
一、玉山國中主張：
  ㈠其辦理「玉山國中活動中心興建工程二期工程」（下稱系爭
    二期工程）採購案公開招標，由上訴人即原審被告（下稱上
    訴人）振谷公司得標，兩造於101年8月3日簽訂工程採購契
    約書（下稱系爭契約），又於103年4月25日另簽定工程契約
    第一次契約變更書，嗣振谷公司完工，於103年7月21日驗收
    合格。
　㈡因於106年4月經刑事偵查此興建工程弊案，重新檢視系爭二
    期工程，發現振谷公司有如下「金屬木格柵內A級壓克力板
    」（下稱「壓克力板工項」）、「金屬木格柵安裝處加裝固
    定座及吊運」（下稱「安裝處加固工項」）、「噴塗仿石質
    牆面材」等工項未施作，妨礙使用需求、減少通常效用之情
    ，故其主張依系爭契約第4條第2項約定減價收受，並處以減
    價金額1倍之違約金；有關施工項目、損害金額、計算式等
    詳如附表所示。
　1.附表編號1所示「噴塗仿石質牆面材」工項部分：
　  按兩造約定仿石質塗裝工程施作，應依序塗上高抗張力纖維
    網、強化壁塗裝工程、底材塗層（防水型封閉乳液）、主材
    塗層一（仿石質感複層塗料）、主材塗層二（多層膜彩岩石
    塗料）及表面材塗層（抗紫外線聚胺脂面漆）等6層；振谷
    公司協力廠商彩虹塗裝有限公司（下稱彩虹公司）卻僅施作
    3層，而含高抗張力纖維網、強化壁塗裝、多層膜彩岩石塗
    料等3層均未施作，振谷公司自應就其施工瑕疵負擔保之責
    。又此工項係依據系爭契約第4條第2項為請求，自不適用侵
    權行為損害賠償請求權之2年時效。
  2.附表編號2-5所示「壓克力板工項」、「安裝處加固工項」
    、「施工架、高空施工架」、「保護木地板木心板」部分：
    其學校活動中心啟用後，逢雨即多處漏水，為釐清漏水責任
    歸屬，委託嘉義市建築師公會鑑定製有106年5月2日鑑定報
    告書（下稱系爭鑑定），認為「接近弧形上方（第二期廠商
    ）之擋雨設施與弧形樑，未密合仍有縫隙，部分大於原子筆
    直徑」等語，即認定此工項未施作防水處理，為漏水原因之
    一。又系爭二期工程已竣工，因可歸責振谷公司事由致上開
    工項未施作，故其預期尚須另行僱工施作，架設「施工架、
    高空施工架」、「保護木地板木心板」等，依系爭契約第18
    條第11項約定，應由振谷公司負責賠償必要費用。
　3.附表編號6、7所示部分：
　　因可歸責於振谷公司事由，致上開工項須再度施工，衍生保
    險費用新臺幣（下同）2,098元、加值營業稅47,679元，亦
    應由振谷公司負擔。
  4.系爭二期工程之工作瑕疵，於105年7月20日保固期滿前已經
    發現，並函請振谷公司修復，瑕疵發現期間依法延長為5年
    ，振谷公司就此部分亦屬不完全給付。爰依系爭契約第4條
    第2項、第18條第11項約定，請求振谷公司應給付如附表所
    示總計1,003,360元之金額，惟玉山國中僅就其中969,614元
    本息部分而為請求。
　㈢原審為其敗訴判決部分（即849,958元本息部分），尚有未合
    ；爰上訴聲明：1.原判決不利於其之後開第2項部分廢棄；2
    .振谷公司應再給付其849,958元，及自107年8月9日起至清
    償日止，按年息百分之5計算之利息。另答辯聲明：振谷公
    司之上訴駁回。 
二、振谷公司抗辯以：
  ㈠「噴塗仿石質牆面材」工項部分：㈠
  ⒈系爭二期工程噴塗仿石質牆面材部分，經彩虹公司使用矽晶
    乳化花崗岩材質完工，亦經玉山國中及建築師指定位置施作
    現場拉拔測試，於103年7月21日以無缺失完成驗收，玉山國
    中於同年8月14日出具工程結算驗收證明書，於105年7月21
    日保固期滿。縱認其可歸責，既於103年7月21日完工驗收，
    玉山國中自工作交付後逾1年始發現瑕疵，已罹於時效；又
    玉山國中於同年9月施作拉力試驗，故當時渠已知悉有此項
    缺失，是渠請求權亦已罹於2年保固之時效。
　2.縱玉山國中主張因振谷公司未施作高抗張力纖維網而受損，
    惟該未施作部分僅37,681元（原契約數量769平方公尺×高抗
    張力纖維網契約單價49元＝37,681元），而玉山國中指示振
    谷公司增加施工範圍總計961.73平方公尺，扣除系爭契約標
    單數量769平方公尺，多施作面積192.73平方公尺，則玉山
    國中係受益並無損失。
　㈡有關「壓克力板工項」、「安裝處加固工項」部分：　
  1.其於保固期間內，曾與玉山國中共同勘驗上開工項施工，然
    「壓克力板工項」之固鎖處並無損壞及漏水，此由105年1月
    11日、105年3月14日之函文及照片可知。又其將活動中心東
    、西向兩側屋頂擋雨設施檢測後之照片，區分為「東面」及
    「西面」兩大區塊，再細分為5個區域，每區域再細分成2小
    區塊，每小區塊經檢測及照相紀錄，並無玉山國中所稱此工
    項未填縫。嘉義市建築師公會未依標準作業，其鑑定內容亦
    僅採用玉山國中及常詠營造股份有限公司（下稱常詠公司）
    所提供之照片作為依據，並未確實查核真實即做出鑑定。
  2.「壓克力板工項」原設計係加裝強化玻璃，經嘉義市政府以
    102年11月26日函同意系爭二期工程第一次變更設計案，玉
    山國中及建築師事務所提出變更設計，將強化玻璃更改成6m
    mA級壓克力板，玉山國中在變更設計尚未有何圖說，即指示
    其先行施作，並於103年4月22日申報竣工（玉山國中遲至10
    3年4月25日始交付第一次變更設計契約書），所施作工項均
    經玉山國中查核無誤。玉山國中雖提出系爭二期工程「圖說
    -A8-5擋雨設施示意圖說」，對比施工時間、日期，惟玉山
    國中顯想利用系爭鑑定及上開圖說之自行標示「A8-5擋雨設
    施示意圖說」，而主張其未施作鋁材及膠條，請求損害賠償
    ，與事實不符。
  3.學校活動中心之漏水，係由於中空板上方百葉處漏水導致雨
    水順延工字樑滴落，係可歸責於常詠公司施工不良，漏水處
    與振谷公司所施作之東、西兩側壓克力擋雨設施，並無關聯
    。
  ㈢依系爭契約第16條第3項規定，非可歸責於廠商之事由所致瑕
    疵者，應由機關自行負擔改正費用；兩造於105年1月8日會
    勘後，系爭二期工程於105年7月20日保固期滿。玉山國中退
    還其公司履約保固金後，始以未填縫及施作工程有瑕疵，請
    求損害賠償，並無理由。
　㈣依上，爰上訴聲明：1.原判決命上訴人給付逾75,362元本息
    部分廢棄。2.上開廢棄部分，被上訴人在第一審之訴及假執
    行之聲請均駁回。另答辯聲明：玉山國中之上訴駁回。
三、兩造不爭執之事實（本院卷二第58-59頁）：
  ㈠系爭二期工程採購案公開招標，由振谷公司得標，兩造於101
    年8月3日簽訂系爭契約。
  ㈡「壓克力板工項」、「安裝處加固工項」及「噴塗仿石質牆
    面材」工項為振谷公司施作範圍；系爭二期工程，振谷公司
    已完工，於103年7月21日驗收合格。
  ㈢「噴塗仿石質牆面材」工項部分，經兩造於106年4月26日會
    同現場勘驗，勘驗結果為：「會勘結果：㈠.外牆，1：3水泥
    砂漿打底+噴塗仿石質牆面材（含分割縫）圖說設計：1.合
    約數量為769平方公尺。2.圖說規範應依序塗上高抗張力纖
    維網、強化壁塗裝工程、底材塗層（防水型封閉乳液）、主
    材塗層一（仿石質感複層塗料）、主材塗層二（多層膜彩岩
    石塗料）及表面材塗層（抗紫外線聚胺脂面漆），共6層。㈡
    .外牆，1：3水泥砂漿打底+噴塗仿石質牆面材（含分割縫）
    施作情形：施作數量為769平方公尺符合。2.勘查現場地下
    室拉力測試留下的鑽孔，現場實際施作底材塗層（防水型封
    閉乳液）、包覆塑布養生膠帶、仿石質牆面主材噴塗、研磨
    及凸部處理及仿石質塗料噴覆，表面材塗層（抗紫外線聚胺
    脂面漆）等5道程序。」，有玉山國中活動中心興建第二期
    工程現場勘驗紀錄可稽（下稱兩造於106年4月26日部分會勘
    結果）   ㈠
四、兩造爭執之事項：
  ㈠玉山國中依系爭契約第4條第2項、第18條第11項約定，請求
    振谷公司再給付849,958元之損害賠償，於法是否有據？ 
  ㈡原判決所命振谷公司給付玉山國中119,656元，於法是否有據
    ？
五、得心證之理由：
  ㈠玉山國中主張系爭二期工程就「噴塗仿石質牆面材」工項部
    分，振谷公司擅自減少工料，6層塗裝工程僅施作3層（含未
    施作高抗張力纖維網），故此工項因塗層嚴重減少，業達妨
    礙使用需求、減少通常效用，爰依系爭契約第4條第2項，請
    求減價收受及給付違約金（如附表編號1所示）169,488元等
    語，為振谷公司所否認，並以前詞置辯。經查：
  1.依兩造不爭執之事實㈢所示，振谷公司承攬系爭二期工程「
    噴塗仿石質牆面材」工項部分，經兩造於106年4月26日部分
    會勘結果，由現場地下室拉力測試留下之鑽孔，可見現場實
    際施作底材塗層（防水型封閉乳液）、包覆塑布養生膠帶、
    仿石質牆面主材噴塗、研磨及凸部處理及仿石質塗料噴覆，
    表面材塗層（抗紫外線聚胺脂面漆）等5道程序，有兩造於1
    06年4月26日部分會勘結果紀錄在卷可稽（見原審卷一第501
    、503頁），可見振谷公司除高抗張力纖維網未施作外，其
    餘5道程序均已施作。
  2.玉山國中雖主張振谷公司僅施作3層塗裝工程云云，並以振
    谷公司協力廠商彩虹公司負責人王本樟於106年6月9日嘉義
    市調查站之調查筆錄為證（見原審卷二第11至21頁）。然依
    證人王本樟先在調查站之證述：「（本工程第二期─仿石漆
    工程何時承包？承攬契約項目、數量、金額若干？）我與振
    谷公司負責人曾口頭約定，由本公司承作本工程第二期仿石
    漆工程，由於該工程已完工多時，我已忘記契約項目、數量
    、金額，及單價分析。」「（提示兩造於106年4月26日部分
    會勘結果僅施作5道程序。為何應施作共計6層？）如我前述
    ，因為本公司與常詠公司簽訂的合約單價分析表，『W5牆面-
    01，面層噴塗仿石質塗料』只訂定施作原牆面塗上底材塗層
    （防水型封閉乳液）、主材塗層一（仿石質感複層塗料）及
    表面材塗層（抗紫外線聚胺脂面漆），共計3層。」（見原
    審卷二第13至17頁）；可知證人王本樟就彩虹公司與振谷公
    司間之施作細節已遺忘。再依證人王本樟在原審證稱：（當
    初圖面是施作六層或六道？）施作六層或六道我沒印象了。
    這案子當時在玉山國中是第二期追加工程，因為數量很少，
    我們沒什麼意願想處理，後來因為振谷公司法定代理人（下
    稱法代）打電話跟我約來彩虹公司，拜託我們要幫忙做牆面
    塗裝工程，講到最後大家口頭約定多少錢做，其他部分說我
    們人員、材料到現場，聽振谷公司法代指示教我們怎麼做，
    因為振谷公司法代是現場負責人。當初實際到現場是洪先生
    在做。我對於施作現場情況不了解，師傅現場回報，現場牆
    面已粉光完成，牆面已經用水泥粉光成細面可以施作的狀況
    ，所以高抗張力纖維網有沒有做，我不知道等語（見原審卷
    三第394、398頁）；可見證人王本樟未曾至現場，對於現場
    施工狀況不清楚，尚難遽採。是玉山國中之主張振谷公司就
    此「噴塗仿石質牆面材」工項僅施作3層云云，容有誤會，
    尚不可採。
  3.玉山國中又主張振谷公司就「噴塗仿石質牆面材」工項，因
    塗層嚴重減少，業達妨礙使用需求、減少通常效用云云，惟
    為振谷公司所否認。查：
  ⑴按解釋意思表示，應探求當事人之真意，不得拘泥於所用之
    辭句，為民法第98條所規定，而所謂探求當事人之真意，如
    兩造就其真意有爭執時，應從該意思表示所根基之原因事實
    、經濟目的、一般社會之理性客觀認知、經驗法則及當事人
    所欲使該意思表示發生之法律效果而為探求，並將誠信原則
    涵攝在內，藉以檢視其解釋結果對兩造之權利義務是否符合
    公平正義（最高法院96年度台上字第286號裁判參照）。雖
    解釋契約，須探求當事人立約時之真意，不能拘泥於契約之
    文字，然契約文字業已表示當事人真意，無須別事探求者，
    即不得反捨契約文字而更為曲解。
　⑵查系爭契約第4條第2項係約定：「驗收結果與規定不符，而
    不妨礙安全及使用需求，亦無減少通常效用或契約預定效用
    ，經機關檢討不必拆換、更換或拆換、更換確有困難，或不
    必補交者，得於必要時減價收受。採減價收受者，減價金額
    按不符項目標的之契約價金20%計算，並處以減價金額1倍之
    違約金。但其屬尺寸不符規定者，減價金額得就尺寸差異部
    分按契約價金比例計算之；屬工料不符規定者，減價金額得
    按工料差額計算之」（見原審卷三第201頁）。次按振谷公
    司就「噴塗仿石質牆面材」之施作，僅其中「高抗張力纖維
    網」漏未施作外，其餘均已按契約約定施作乙節，已如前述
    ；而玉山國中就「高抗張力纖維網」未施作已妨礙約定之使
    用需求、減少通常效用或契約預定效用情形，迄未能提出確
    切之事證以實其說或供本院調查；再參以上開「高抗張力纖
    維網」為完成「噴塗仿石質牆面材」施作之第1道（即底層
    ）程序，屬於整體工程隱蔽部分，已與牆面不可分離，如要
    更換確有困難；是玉山國中依此約定，請求減少價金及違約
    金，應屬有據。
　⑶次查，玉山國中原主張未施作「高抗張力纖維網」之減價金
    額，依契約單價明細表計算如下：「高抗張力纖維網每平方
    公尺（即㎡）之單價為49元，計算式：769㎡×49元=37,681元
    ，及減價金額1倍之違約金37,681元，合計75,362元（37,68
    1×2＝75,362，下稱原減價計算方法，考係依系爭契約第4條
    第2項約定但書約定之『屬工料不符規定者，減價金額得按工
    料差額計算之』」。此為玉山國中前於原審審理時，一再主
    張（含原起訴狀所載）請求之金額（見原審卷一第11、13、
    323、327頁，此嗣經振谷公司於本院同意全額扣除，並處以
    減價金額1倍之違約金，見本院卷一第468頁）。嗣後玉山國
    中變更原減價計算方法即擴大以系爭二期工程之（1：3水泥
    砂漿打底＋噴塗仿石質牆面材【含分割縫】）工項總金額423
    ,719元（即551×769＝423,719元）為據，而請求169,488元（
    即423,719×20%=84,744，再以84,744×2=169,488，見原審卷
    三第242、410頁），可見其計算減價之方法，已前後齟齬不
    一，致有疑義。而依系爭契約第4條第2項但書約定「如屬工
    料不符規定者，減價金額得按工料差額計算之」，而依不符
    規定之本件「高抗張力纖維網」工料之系爭契約相關之單價
    分析表所列之單價，為每平方公尺49元，有該單價分析表附
    卷可稽（見原審卷三第242、243頁）；此單價有別於其他契
    約工料分項單價，如1：3水泥砂漿打底粉刷＋整平粉光、高
    韌性強化壁塗裝、高抗張力纖維網、防水型封閉乳液、包覆
    塑布養生膠帶、仿石質綠矽晶牆面主材噴塗、研磨及凸部處
    理、仿石質矽晶面漆噴覆等；依此，衡情「高抗張力纖維網
    」乃前揭工料之1種（或一層），如未予施作，應屬工料不
    符規定，宜全數扣除之情形，並非依契約價金折價20%計算
    。準此，再酌以系爭契約之原因事實、經濟目的、一般社會
    之理性客觀認知，比較符合之經驗法則以觀，自以玉山國中
    原計算方法為妥適，依「不符合規定工料」之系爭契約單價
    、數量辦理減價計算違約金應為75,362元（即769㎡×49元=37
    ,681元，37,681×2＝75,362）。玉山國中嗣改以金額423,719
    元為「不符項目標的之契約價金」，再乘以20%計算減價金
    額，已扣到其他有施作項目（非為不符合規定工料）部分，
    殆有未合。又原審認此部分應為[423,719元-124,578元（76
    9×162即扣除其中『1：3水泥砂漿打底粉刷＋整平粉光』部分）
    ×20%=59,828元，元以下4捨5入]及減價金額1倍之違約金59,
    828元，合計119,656元，亦同有誤會。
  ⑷振谷公司抗辯：活動中心為新建工程，不需要高張力纖維網
    ，且彩虹公司為玉山國中所指定，故無可歸責振谷公司之事
    由云云；然系爭契約既已約定該高張力纖維網為外牆施工規
    範之一部分，且有編列此項目之單價，振谷公司施工自應遵
    從兩造約定，而非擅自認定無施作高張力纖維網之必要，而
    可未予以施工；又彩虹公司為振谷公司之協力廠商，其未施
    作部分，自應由振谷公司負其責，縱使彩虹公司為玉山國中
    所提建議之廠商，振谷公司就彩虹公司漏未施作部分，亦不
    免其責。
　⑸振谷公司又抗辯「噴塗仿石質牆面材」工項已於103年7月21
    日驗收合格，玉山國中於106年10月25日始起訴主張，顯已
    罹於1年時效、保固2年時效云云。惟查上開「噴塗仿石質牆
    面材」工項之施作，依約須按工序施作，性質上較為隱蔽，
    如未施以破壞，自難發現其施作塗層未按工序或漏未施作，
    況高抗張力纖維網為完成「噴塗仿石質牆面材」工項之底層
    ，外觀難以發現其未施作之情形，容難依一般驗收過程發現
    其內部未施作情形，故本件難以該工項已完成驗收即認玉山
    國中無法再依系爭契約主張權利；又「噴塗仿石質牆面材」
    工項應屬建築物或其他土地上之工作物（即在學校活動中心
    建築物之外牆上塗裝施作多層塗料之工作物），則依民法第
    499條規定，其瑕疵擔保之期限應延長為5年，故振谷公司此
    之抗辯玉山國中之請求權已罹於時效云云，自非可採。至振
    谷公司抗辯：其依玉山國中指示「噴塗仿石質牆面材」工項
    之範圍總計961.73平方公尺，已超過系爭契約標單數量769
    平方公尺，玉山國中受其多施作面積之差額利益96,750元，
    依民法第216條之1規定，玉山國中應扣除此部分之受益云云
    。然依上開兩造不爭執事實之㈢所示即兩造於106年4月26日
    會同現場勘驗之結果，認為僅係769平方公尺，未有施作範
    圍逾約定範圍之情形，此外，振谷公司迄未再舉證其施作範
    圍較系爭契約約定為多之事實；自不能憑其無法查與事實相
    符之唯一陳述，遽採為有利於其之認定。
  ⑹依上，玉山國中就「噴塗仿石質牆面材」工項，依系爭契約
    第4條第2項約定，請求減價收受及給付違約金於75,362元之
    範圍內，於法有據，逾此範圍之請求，即有未合。
  ㈡玉山國中又主張就「壓克力板工項」、「安裝處加固工項」
    有未施作之情形，依系爭契約第4條第2項，請求減價收受及
    給付違約金如附表編號2、3所示金額等語，並以系爭鑑定為
    據（見原審卷三第141至178頁）；仍為振谷公司所否認，並
    以前詞置辯。經查：
　1.系爭鑑定之分析及結果，僅係就學校活動中心漏水之問題而
    為說明：「㈡.漏水位置屬第二期廠商（即振谷公司，下同）
    有關者：第二期廠商竣工圖（詳附件㈣，見原審卷三第159頁
    ）A8-5中，施工6mmA級壓克力板擋雨設施，依竣工圖擋雨設
    施單元說明：1.框為鋁材；2.安裝壓克力板及膠條；3.依現
    場丈量尺寸，然該處下方地板雨後，仍有漏水之積水痕，經
    分析竣工圖附件㈣A8-5擋雨設施圖1.本處界面其擋雨程度未
    標示，2.上方是否皆須依現場弧形丈量尺寸密合及膠體材質
    其擋雨程度未標示，依第一期廠商（即常詠公司，下同）所
    附該處（附件三，見原審卷三第148、153頁，立面圖1/A3-1
    .3/A3-3.東西向立面圖.金屬隔柵旁）施工完成細部照片（
    附件七，此皆係常詠公司應負責之處，見原審卷三第171-17
    2頁）接近弧形上方第二期廠商之擋雨設施與弧形樑，未密
    合仍有縫隙，部分大於原子筆直徑，接近下方水平處第二期
    廠商之擋雨設施密合，因竣工圖（指附件四）未詳，然校方
    所附資料與實際使用時，雨天天候仍未能完全符合擋雨功能
    ，而此處經核對現場，東西向兩側超高處擋雨設施（附件三
    、四，見原審卷三第148-159頁）長度和約55公尺皆有此現
    象，漏水應一併檢視供未來改善處理。」有系爭鑑定在卷可
    稽（見原審卷三第144頁）；依此系爭鑑定內容僅係針對系
    爭二期工程有無漏水作認定，並非就本件「壓克力板工項」
    、「安裝處加固工項」有無施作乙節而為鑑定；又系爭鑑定
    之內容有關振谷公司者，係稱「接近弧形上方第二期廠商之
    擋雨設施與弧形樑，未密合仍有縫隙，部分大於原子筆直徑
    」（至鑑定內容是否可採，詳如後述），可見振谷公司就「
    壓克力板工項」、「安裝處加固工項」並非未施作。況證人
    即系爭鑑定之鑑定人吳德揚於原審證稱：其沒有實際上從縫
    隙灑水下來，做實際漏水之測試。鑑定是針對系爭鑑定附件
    六之C（按係第一期廠商漏水）位置，【東西兩側總共有10
    片防水隔柵並非鑑定範圍】，只是報告建議一併檢視。第1
    、2次會勘，我都沒有搭鷹架上去看，我是以目視方法，自2
    樓往上看等語（見原審卷二第181、195至198頁）；且其於
    本院作證仍為相同之證言（見本院卷一第168-170頁）。可
    見鑑定人係依玉山國中之指示鑑定固定地方有無漏水，而「
    壓克力板工項」、「安裝處加固工項」所在之東西兩側防水
    隔柵並非其鑑定範圍，且鑑定方式僅以目視方式檢測，並未
    實際搭鷹架至現場測試，益徵系爭鑑定尚不足以作為本件兩
    造爭執之「壓克力板工項」、「安裝處加固工項」有無施作
    之認定標準。是難僅憑系爭鑑定認玉山國中之主張：振谷公
    司無施作「壓克力板工項」、「安裝處加固工項」之情形遽
    認可採。
　2.又證人即振谷公司之工地主任陳泰安在原審具結證稱：（究
    竟東西向防水隔柵有無按照你們施工圖施工即要有鋁材、膠
    條、矽力康？）是一塊一塊貼上去，從下往上疊，是上下交
    錯，所以水才不會潑在外面滲到裡面來，最上面那塊要插進
    去，最上面那塊用鋁材的話會推不進去，因鋁材無法做弧形
    的，所以上面用矽膠，矽膠就是矽力康。（所以最上緣都有
    封矽力康？）有，上個月也有搭鷹架上去看，玉山國中訴訟
    代理人葉眉伸也有上去看。針對建築師鑑定漏水最嚴重的地
    方我們搭鷹架上去看，振谷公司法代請吊車從外面潑水進來
    ，那地方沒漏水。矽力康部分原弧形比較低的地方即一期拍
    的照片部分，事後有補灰色矽力康。當初施工就已經有施作
    矽力康。8月份有搭鷹架上去看。是一期廠商補灰色矽力康
    。（振谷公司請吊車上去潑水都沒發現東西兩側有漏水情形
    ？）都沒有。是一期廠商部分在漏水。（如何知道漏水部分
    屬於一期廠商部分？）因為是鋼樑下緣在漏水，鋼樑屬一期
    廠商部分。（兩側是否未填縫？）當初施工就已有填縫；因
    為鋼樑不平整才會用矽力康填縫，兩側確定有用矽力康填縫
    等語（見原審卷二第199-202頁）。而證人吳德揚亦僅指陳
    ：第二次會同主任去看，一期廠商有用灰色矽力康修補等情
    （見原審卷第201頁）；並有振谷公司於原審提出施作東側
    全景、西側全景均無水痕照片（見原審卷二第219-241頁）
    ；及出現水痕之處所在東側採光板處（中間工字橫樑）之中
    空板上方百葉處漏水，導致雨水順延工字樑滴水之相片在卷
    可稽（見原審卷二第243、245-251頁）。
　3.另玉山國中雖以常詠公司於105年3月1日詠玉105字第005號
    函（下稱前揭函文）及振谷公司於原審之供詞（即其只有壓
    克力板而已，沒有鋁條、膠條的等語）作為認定「壓克力板
    工項」、「安裝處加固工項」有無施作之依據（見原審卷一
    第147頁）；然查：
　⑴觀前揭函文之說明三之內容記載：「另於本公司履行保固修
    繕時，發現系統中空板上方百葉處之壓克力板僅由內鎖固，
    未做防水填縫，日後恐生滲水現象。而該部分屬二期工程，
    非本公司之保固範圍」等語，然此僅為常詠公司與玉山國中
    間之往來函文，未經振谷公司確認，亦非經專業鑑定者，其
    所述內容真實容有疑義，難為玉山國中有利之認定。
　⑵況嘉義市政府曾以振谷公司未依約施作膠條，致有縫隙衍生
    漏水問題，認振谷公司負責人郭振名涉及刑法第339條詐欺
    罪嫌，而向臺灣嘉義地方檢察署（下稱嘉義地檢署）提出告
    發，惟經嘉義地檢署檢察官以「據系爭二期工程之結算明細
    表、第一次契約變更新增項目詳細價目表、單價分析表所示
    ，均未列膠條乙項，郭振名負責之振谷公司並未以膠條一項
    向玉山國中請款，即無詐欺犯行」等為由，而予以不起訴處
    分在卷可稽（見原審卷一第253-254頁）；並有兩造間有關
    系爭契約未列膠條之上開第一次契約變更新增項目詳細價目
    表、單價分析表附卷可憑（見原審卷三第298頁、卷二第201
    頁、本院卷一第493頁）；即建築師葉世宗亦於106年8月16
    日以世建字第1060000396號函文向玉山國中略稱：原設計玻
    璃擋雨設施變更為鋁框加壓克力之擋雨設施，而貴校所檢附
    之圖說及單價分析表均屬變更前原設計之玻璃擋雨設施，非
    變更設計後現場施作之擋雨設施，已無貴校所稱silicone99
    5（即矽力康）填縫之工項，請貴校勿再混淆；系爭鑑定漏
    水原因分析為（尚有縫隙未密合所造成，鑑定報告內容並未
    有「膠條工項遺漏」），貴校所稱需本所說明膠條工項何以
    遺漏，顯非事實等情（見原審卷一第35頁）；可見玉山國中
    所主張之膠條，殆非屬系爭二期工程契約所列載之用品；是
    振谷公司並提出兩造系爭契約間未列載「防水工程」之膠條
    、鋁條之詳細價目表、單價分析表各乙紙在卷可稽（見原審
    卷三第249、298頁、本院卷一第487、489、493頁），核無
    不合，自難認此應可歸責於振谷公司。
　⑶振谷公司抗辯：兩造就系爭工程已於103年1月21日進行工程
    協調，當時系爭工程變更設計尚未經嘉義市政府及玉山國中
    核准通過（至103年4月25日始交付振谷公司第一次契約變更
    書），其早已於103年4月22日申報竣工，「系爭工程圖說-A
    8-5擋雨設施示意圖說」（乃玉山國中自行標示記載前揭「
    擋雨設施單元說明：1.框為鋁材；2.安裝壓克力板及膠條；
    3.依現場丈量尺寸」），對比施工時間及日期，顯然玉山國
    中係想利用鑑定報告及自行標示擋雨設施示意圖說，說明振
    谷公司未施作膠條等語，並提出兩造於103年1月21日之協調
    會紀錄對話、振谷公司實際有施作透明矽力康封邊之照片（
    見原審卷二第219、255、393-405頁、本院卷一第219-227頁
    ，雖矽力康日久變質變白或變黃，畢竟振谷公司實際上已填
    縫並經驗收完成），經核上開施作透明矽力康封邊之照片及
    工地主任陳泰安之上開證詞，振谷公司實際有施作透明矽力
    康封邊完成，殆無不合。
　⑷此外，玉山國中並未舉出其他積極事證證明「壓克力板工項
    」、「安裝處加固工項」有未施作之情形，則玉山國中上開
    主張，應非有據。從而，玉山國中依系爭契約第4條第2項約
    定，請求減少「壓克力板工項」、「安裝處加固工項」未施
    作之減少價金及違約金云云，洵非有據。
　㈢玉山國中另主張將來其為施作上開「壓克力板工項」、「安
    裝處加固工項」，其需支出附表編號4、5所示「施工架、高
    空施工架」、「保護木地板木心板」等費用，併依系爭契約
    第18條第11項約定，請求振谷公司賠償云云；為振谷公司所
    否認。查：
　1.依系爭契約第18條第11項約定：「因可歸責於廠商之事由，
    致機關遭受損害者，廠商應負賠償責任，機關並同意廠商無
    需對所失利益負賠償責任，惟同時契約規定機關應負之賠償
    責任，亦不包含廠商所失利益。除第17條逾期違約金外，賠
    償金額以契約價金總額為上限。但法令另有規定或廠商隱瞞
    產品之瑕疵、故意或重大過失行為、對智慧財產權或第三人
    發生侵權行為，所造成之損害賠償，不受賠償金額上限之限
    制。」（見原審卷三第222頁），是玉山國中依系爭契約第1
    8條第11項約定，主張振谷公司負賠償責任，尚應舉證證明
    因可歸責於振谷公司之事由，致機關遭受損害之情形。
　2.玉山國中主張振谷公司有未施作「壓克力板工項」、「安裝
    處加固工項」之可歸責事由云云，惟未能舉證振谷公司有未
    施作等情，已如上述，難認振谷公司有可歸責之事由；從而
    ，雖玉山國中尚主張其所受損害，為將需支出「施工架、高
    空施工架」、「保護木地板木心板」等費用，惟前開費用係
    玉山國中所預估，並未實際支出，尚難認有受損害之情事。
    是玉山國中依系爭契約第18條第11項約定，請求振谷公司尚
    須賠償「施工架、高空施工架」、「保護木地板木心板」之
    損害云云，亦非有據。
  ㈣玉山國中另主張依系爭契約總表約定，請求振谷公司給付如
    附表編號6、7所示保險費（0.22％）2,098元、加值營業稅（
    5％）47,679元云云；惟為振谷公司否認。按系爭契約總表（
    見原審卷三第228頁）僅記載系爭契約之工程名稱、施工地
    點、項次及金額，並未記載相關請求權依據。雖系爭契約總
    表「項次」欄內載有「營造綜合保險（含工程綜合損失險、
    第三人意外責任險、雇主意外責任險）【約（壹~陸）×0.22
    ％】」、「加值營業稅【約（壹~陸）×5％】」等項目之工程
    稅捐負擔、投保保險之約定，惟玉山國中未能舉證振谷公司
    應就前揭有關「壓克力板工項」、「安裝處加固工項」部分
    ，須負未施作之債務不履行責任，且經減價計算收受後，不
    須再就前揭工項施作，已如上述，則自難再加計上開「保險
    費（0.22％）」、「加值營業稅（5％）」等負擔及費用。是
    玉山國中此部分之主張，亦非有據。
  ㈤末按給付有確定期限者，債務人自期限屆滿時起，負遲延責
    任。給付無確定期限者，債務人於債權人得請求給付時，經
    其催告而未為給付，自受催告時起，負遲延責任。其經債權
    人起訴，或依督促程式送達支付命令，與催告有同一之效力
    ；民法第229條第1、2項分別定有明文；又遲延之債務，以
    支付金錢為標的者，債權人得請求依法定利率計算之遲延利
    息。但約定利率較高者，仍從其約定利率；而應付利息之債
    務，其利率未經約定，亦無法律可據者，週年利率為百分之
    5；亦為同法第233條第1項及第203條所明定。本件玉山國中
    請求振谷公司應給付之前揭金額75,362元，並未定有給付之
    期限，是經玉山國中催告振谷公司應給付而未給付時，振谷
    公司自受催告時起，始負遲延責任；是本件玉山國中請求振
    谷公司應給付之前揭金額75,362元，經其於108年12月26日
    原審言詞辯論時同意減縮其法定遲延利息自107年8月9日起
    按年息百分之5計算（見原審卷四第7頁），依前揭說明，未
    逾前揭規定範圍，洵無不合。
  ㈥又本件玉山國中以單一之聲明，主張二以上訴訟標的，而請
    求法院擇一訴訟標的（即依系爭契約）為其勝訴之判決者，
    乃所謂選擇訴之合併，是玉山國中就其勝訴部分，法院固得
    僅依該項訴訟標的而為判決，對於其他訴訟標的毋庸審酌（
    最高法院94年度台上字第2311號判決參照）。至玉山國中上
    開敗訴部分，縱依系爭契約或民法不完全給付等規定審酌，
    均非有據，自難為有利於其之認定，合併說明。
六、綜上所述，玉山國中依系爭契約第4條第2項約定，請求振谷
    公司給付75,362元，及自107年8月9日起至清償日止，按年
    息百分之5計算之利息部分，洵屬有據，應予准許。逾此範
    圍部分之請求，則屬無據，不應准許，此部分假執行之聲請
    亦失所附麗，應併予駁回。從而原審就玉山國中請求超過上
    開應予准許部分，為振谷公司敗訴之判決並為假執行之宣告
    ，自有未洽，振谷公司上訴意旨指摘原判決逾上開75,362元
    本息部分（即44,294元本息）不當，求予廢棄改判，為有理
    由，爰由本院就該部分予以廢棄改判如主文第二項所示。至
    上開不應准許部分，玉山國中上訴，依系爭契約之約定等，
    請求振谷公司應再給付其849,958元，及自107年8月9日起至
    清償日止按年息百分之5計算之利息部分，非屬正當，不應
    准許。原審所為玉山國中敗訴之判決，經核並無不合；玉山
    國中上訴論旨指摘原判決該部分不當，求予廢棄改判，為無
    理由，應駁回其上訴。
七、本件事證已明，兩造其餘之攻擊或防禦方法及舉證，核與本
    判決之結果不生影響，爰毋庸逐一論列，附此敘明。
八、據上論結，本件振谷公司之上訴為有理由，玉山國中上訴為
    無理由，依民事訴訟法第450條、第449條第1項、第78條，
    判決如主文。
中　　華　　民　　國　　110 　年　　9 　　月　　23　　日
              
　　　　　　　　　工程法庭      審判長法  官  張世展

                                      法  官  黃佩韻

                                      法  官  莊俊華
上為正本係照原本作成。
不得上訴。
中　　華　　民　　國　　110 　年　　9 　　月　　23　　日

                                      書記官  劉素玲 
　　　
　　　
附表：

編號 項    目 損害金額 玉山國中主張請求權基礎 計算式（新臺幣，元以下四捨五入） 1 噴塗仿石質牆面材，未施作高抗張力纖維網 169,488元 系爭契約第4 條第2 項 423,719 元× 20％＝84,744元，1 倍違約金：84,744元× 2 ＝169,488 元 2 金屬木格柵內A級壓克力板，T＝6mm 101,293元 系爭契約第4 條第2 項 契約價金253,232 元× 20％＝50,646元，1倍違約金：50,646元× 2 ＝101,293 元 3 金屬木格柵安裝處加裝固定座及吊運 324,576元 系爭契約第4 條第2 項 契約價金811,443 元× 20％＝162,288 元，1 倍違約金：162,288 元× 2 ＝324,576 元 4 施工架、高空施工架 334,476元 系爭契約第18條第11項 ⒈未施作區域面積（按現場測量）：寬28.5公尺× 高18公尺＝513 平方公尺 ⒉二側施工架、高空施工架：326 元/ 平方公尺（系爭契約變更書「第一次契約變更詳細價目表」所載）× 513平方公尺× 2 側＝334,476 元 5 保護木地板木心板 23,750元 系爭契約第18條第11項 業界規格：長2.4m× 寬1.2m，單價1,000 元，未施作區域長度28.5m ÷ 2.4m＝11.875m1,000 元× 11.875m × 2 側＝23,750元  小計 953,583元   6 保險費（0.22％） 2,098元 系爭契約之總表 953,583元× 0.22％＝2,098元 7 加值營業稅（5％） 47,679元 系爭契約之總表 953,583元× 5％＝47,679元  總計 1,003,360元